臺灣高等法院臺中分院民事判決　　　　 100年度重上字第40號
上　訴　人　陳美花
　　　　　　陳中正
共　　　同
訴訟代理人　張慶宗律師
複　代理人　何孟育律師
被　上訴人　陳昱辰
　　　　　　陳昱先
　　　　　　陳曉詩
共　　　同
訴訟代理人　賴淑惠律師
複　代理人　李昆達
上列當事人間請求損害賠償事件，上訴人對於民國99年12月29日
臺灣臺中地方法院98年度重訴字第98號第一審判決提起上訴，本
院於民國100年11月29日言詞辯論終結，判決如下：
    主  文
上訴駁回。
第二審訴訟費用由上訴人連帶負擔。
    事實及理由
一、被上訴人主張：
    被上訴人為被繼承人陳蒼仁（於民國97年8月13日死亡）之
    子女，上訴人陳美花為陳蒼仁之妹、被上訴人陳中正為陳蒼
    仁之侄子。陳蒼仁於97年8月6日突因急性肝癌合併移轉而陷
    於昏迷意識不清，經陳美花將之送往台中榮民總醫院入院治
    療，陳美花知悉後，未通知上訴人，即與陳中正基於意圖為
    自己不法所有之犯意聯絡，由陳美花於97年8月6日至8月11
    日間之某日中午，在台中榮民總醫院病房內僅有外傭在場之
    機會，趁陳蒼仁昏迷之際，拉取陳蒼仁之手按捺指印於不明
    內容之2份文件上。嗣台中榮民總醫院於97年8月11日發出陳
    蒼仁病危通知後，陳美花即竊取本由陳蒼仁保管之銀行存摺
    、印鑑、定存單、護照等物，並持陳蒼仁之如附表編號一帳
    戶之存摺、印鑑及新臺幣（下同）1000萬元定存單（面額各
    100萬元10紙）前往銀行，將陳蒼仁上開定期存款解約，並
    轉入如附表編號一帳戶後，陳美花即於同日再盜蓋陳蒼仁銀
    行留存印鑑於匯款憑條，偽造陳蒼仁匯款1000萬元至陳中正
    於臺灣中小企業銀行西屯分行之帳戶（帳號：00000000000
    ；以下簡稱陳中正帳戶）。嗣陳蒼仁於97年8月13日死亡，
    同年8月18日陳美花又另行起意，攜前開竊取之存摺、印鑑
    ，偽造陳蒼仁提款申請，盜領陳蒼仁如附表編號一帳戶內餘
    款20萬7900元。另於97年8月15日盜領陳蒼仁如附表編號二
    之帳戶存款30萬元。上訴人二人取得前開金錢，均係無法律
    上原因而受有利益，爰依民法第184第1項、第185條第1項共
    同侵權行為損害賠償請求權，及同法第179條不當得利返還
    請求權擇一為上訴人勝訴之判決。並聲明：(1)上訴人應連帶
    給付被上訴人1000萬元，並自97年12月26日起至清償日止，
    按年息百分之五計算之利息。(2)上訴人陳美花應給付被上訴
    人50萬7900元，並自98年4月9日起至清償日止，按年息百分
    之五計算之利息。
二、上訴人則辯以：
    陳蒼仁於91年間手臂因蜂窩性組織炎開刀後，與陳美花同住
    ，由陳美花照料其生活起居，其後陳蒼仁大部分時間居住於
    陳美花家中，其餘時間則於大陸地區居住。至92年間，陳美
    花徵得陳蒼仁之同意而使用系爭如附表編號一、二之帳戶。
    陳蒼仁並無資力，該帳戶內金錢均為陳美花所有，陳美花領
    取該帳戶內款項並非侵權行為，亦無不當得利等語。
三、兩造不爭執事項：
  (1)被上訴人為陳蒼仁之子女，陳美花為陳蒼仁之妹，陳中正為
    陳蒼仁之姪子。97年8月6日陳蒼仁突因不明急症而陷於昏迷
    意識不清，經陳美花將之送往台中榮民總醫院入院治療，嗣
    於97年8月13日過世。
  (2)陳美花於97年8月11日，將陳蒼仁所有如附表編號一帳戶之1
    000萬元定期存單解約，並轉存入陳中正帳戶內；又陳美花
    於97年8月18日提領如附表編號一帳戶內之20萬7900元。
  (3)陳美花於97年8月15日領取陳蒼仁所有系爭如附表編號二帳
    戶內30萬元。
四、得心證之理由：
  (1)被上訴人主張：渠等為陳蒼仁之子女，陳美花為陳蒼仁之妹
    、陳中正為陳蒼仁之侄子。陳蒼仁於97年8月6日因急性肝癌
    合併移轉而陷於昏迷意識不清，經陳美花將之送往台中榮民
    總醫院入院治療，嗣於97年8月13日過世。陳美花於97年8月
    11日，將陳蒼仁名義系爭如附表編號一帳戶內之1000萬元定
    期存單解約，並轉存入陳中正帳戶內；陳美花又於97年8月1
    8日提領如附表編號一帳戶內20萬7900元；陳美花另於97年8
    月15日領取陳蒼仁名義系爭如附表編號二帳戶內30萬元等語
    ，業據提出台中榮民總醫院診斷證明書、死亡證明影本、臺
    灣中小企業銀行存款交易明細查詢單影本、陳蒼仁名義如附
    表編號二帳戶節本影本、法院公證之聲明書、戶籍謄本及繼
    承系統表影本等為證，復為上訴人所不爭執，自堪信被上訴
    人上開主張為真實。
  (2)被上訴人主張：系爭款項均為陳蒼仁所有，上訴人並無領取
    之權，其未經陳蒼仁或其繼承人即被上訴人之同意，即擅自
    領取據為己用，應構成屬侵權行為及不當得利等語，為上訴
    人所否認，並辯稱：系爭帳戶係陳蒼仁生前借予陳美花使用
    ，該帳戶內之款項，均係陳美花所有，渠等領取並無不法之
    情云云。
  (3)查郵局、銀行辦理通儲作業後，存摺上即有印鑑文，而可至
    任何郵局、銀行辦理提存款作業，此為吾人生活經驗所知之
    事實，上訴人辯稱：其因平常需前往台中榮民總醫院照護陳
    蒼仁就醫，基於交通之便，故借用陳蒼仁系爭如附表編號一
    、二帳戶云云，惟查系爭如附表編號二帳戶所屬「大肚郵局
    」係位於沙田路2段、系爭如附表編號一帳戶所屬「台灣企
    銀西屯分行」係位台中港路3段，均非位於台中榮民總醫院
    附近，上訴人尚無因交通之便為由而使用陳蒼仁系爭如附表
    編號一、二帳戶之必要；且陳美花、陳中正在郵局或台灣企
    銀西屯分行或其他銀行均有帳戶或另設立帳戶使用，應無為
    交通之便為由而使用陳蒼仁上開帳戶之必要。另陳蒼仁數度
    中風，身體狀況每下愈況，生命隨時有朝不保夕之虞，且其
    尚有繼承人存在，此亦為上訴人所明知；而上訴人陳美花既
    於陳蒼仁重病之時照顧陳蒼仁，豈有不於陳蒼人意識清楚時
    ，向陳蒼仁表明終止借用帳戶，並領取帳戶內金錢之理﹖尤
    其借用銀行帳戶者，理應持有存摺及印鑑，陳美花於陳蒼仁
    初次中風後，至台中榮民總醫院急診間，陳美花大可領取帳
    戶內金錢，何需於陳蒼仁最後意識不清時，始提領帳戶內金
    錢﹖上訴人另辯稱：係為避免國稅局查稅而借用陳蒼仁之帳
    戶云云，為被上訴人所否認；查上訴人陳美花所謂國稅局查
    稅之時點係在82年間（見本院卷第296頁國稅局中區國稅黎
    明審第82009963號函），當時陳美花已有陳中正之帳戶供其
    使用，何需另借用陳蒼仁帳戶﹖且陳美花自承伊自91年間陳
    蒼仁因手臂開刀後由伊照顧、92年間中風後，始借用系爭郵
    局帳戶、95年間因投資澳幣存款而借用系爭台灣企銀帳戶（
    見原審卷第1宗第48-50頁），此與國稅局查稅毫無關連，上
    訴人此部分所辯，亦無足採。上訴人又辯稱：系爭郵局帳戶
    係被上訴人陳曉詩於93年2月12日親手交予陳美花，主要作
    為陳蒼仁請領低收入戶殘障補助金每月4000元之用云云（見
    本院卷第78頁），但為被上訴人所否認。查上訴人對於借用
    系爭帳戶之原因先後所述不一，已難置信；且其原辯稱郵局
    帳戶係向陳蒼仁借用，後又改稱係陳曉詩親手交付，更屬矛
    盾；此外又未舉證證明陳蒼仁同意借用或陳曉詩交付存摺之
    事實，其此部分所辯尚無足採。
  (4)被上訴人固辯稱：陳中正自76年起月薪即3萬5000元，其中2
    萬5000元交陳美花儲蓄云云，惟查陳中正係59年3月7日出生
    ，有陳中正戶籍謄本可證（見原審卷第1宗第209頁），其於
    76年間僅17歲，依當時（距今22年前）經濟水準及其年齡，
    且無一技之長，其竟稱月薪高達3萬5000元，不無偏高之嫌
    。況78年間陳蒼仁於台北市受友人延攬擔任萬錄唱片錄音帶
    有限公司總經理，並兼營靈芝、花粉保健食品之代理銷售，
    當時陳中正無業，其父陳蒼榮請託陳蒼仁照顧，故陳蒼仁將
    陳中正帶在身邊擔任該公司送貨員等情，此業據證人施永煌
    證述明確（見原審卷第2宗第7、8頁），可見上訴人陳中正
    當時之月薪應不至於高至3萬5000元，殆可認定。陳美花又
    辯稱：77年間陳中正至伊處幫忙看護工作，剛開始月薪3萬
    元，後來調到3萬5000元，伊每月都給陳中正5000元零用金
    ，離開看護工作後，陳中正每月固定給伊2萬5000元，到陳
    中正結婚後才給較少，大約1至2萬元，目前還有給云云；陳
    中正亦辯稱：伊自76年起，每月月薪3萬5 000元，拿2萬500
    0元給陳美花儲蓄，直至最近開銷較大，每月改為1萬元云云
    ，依上訴人二人所辯情節相互參照以觀，陳中正究係77年抑
    或自76年起擔任看護工？每月究係存款2萬5000元抑或3萬元
    ，上訴人彼此所述已見不合。再者，陳美花倘若係代陳中正
    存款，將來勢需會算返還，則上訴人二人對於每月存款數額
    之各項情節自應明確，始合乎情理，豈能含混模糊數語帶過
    ？另查上訴人陳美花無法提出陳中正如何按月匯款或交付現
    金之證明，其所述已難置信，且陳中正竟不知陳美花如何代
    為儲蓄及儲蓄之帳戶為何，又從未曾結算而不知儲蓄大約總
    額，亦從未取回任何儲蓄供購買房屋或結婚使用，日後縱剩
    餘很少亦無所謂而毫無取回打算，在在均核與社會經驗常理
    有所違背。至陳中正雖辯稱：錢對伊來說不是很重要，陳美
    花告訴伊剩多少就多少，即使剩下很少，伊也不會計較，因
    與陳美花像母子情誼，故不會向陳美花過問云云，陳美花亦
    辯稱：伊從未告知陳中正金錢如何處理，陳中正所委託之儲
    蓄，伊沒有印象陳中正有取回云云，然查，果如陳中正所言
    其金錢觀念如此未審慎處理，若陳中正仍處於單身階段，或
    許得以此一態度處理金錢使用，然陳中正於婚前之86年8月
    間，即購置改制前台北縣八里鄉○○路○段236號6樓之房屋
    ，除負擔頭期款外，並設定最高限額240萬元抵押權之房貸
    ，嗣於90年底與配偶陳玉雲結婚，其後又生育有二名子女等
    情，此有陳中正上開戶籍謄本、土地及建物登記謄本（見原
    審卷第1宗第210、211頁）為證，以陳中正夫妻居住於台北
    地區，生活水平及物價指數皆高，陳中正尤可22年來毫不中
    輟將工作收入大部分金額交陳美花儲蓄，其間陳美花代為儲
    蓄之22年來，亦從未曾主動告知陳中正儲蓄情形及總額，於
    陳中正購屋、結婚時，上訴人陳中正竟辦理抵押貸款而仍繼
    續儲蓄，其抵押貸款支出之利息顯較儲蓄所得之利息為高，
    顯有違常情。尤其陳中正毫無稅務問題，陳美花倘確有代理
    陳中正儲蓄、投資理財，自可以陳中正之帳戶為之，何需借
    用陳蒼仁之帳戶﹖是上訴人上開所辯，顯無足採。
  (5)上訴人辯稱：陳美花於93年12月3日以陳中正帳戶中598萬32
    00元購買澳幣24萬元，於95年10月31日獲利了結，出售澳幣
    換回658萬0756元轉入陳蒼仁如附表編號一帳戶云云，惟查
    上開658萬0756元係陳蒼仁以外幣存款25萬4764.85元加利息
    澳幣3506.58元、合計澳幣25萬8271.43元，換回新台幣，此
    有買匯水單在卷足憑（見原審卷第2宗第122頁），該水單上
    申請人即為陳蒼仁，此與陳中正帳戶中所購買之澳幣24萬元
    （見原審卷第1宗第159頁），數量顯然不同；且陳蒼仁帳戶
    於96年6月22日又賣出澳幣存款17萬1787.24元，並轉入陳蒼
    仁如附表編號一帳戶，此有買匯水單及交易明細在卷足憑（
    見原審卷第2宗第126頁、原審卷第1宗第161頁），足見陳蒼
    仁本身投資澳幣存款，並非單一，且將所得金額轉入其名義
    帳戶中。陳美花倘係由陳中正帳戶投資購買澳幣24萬元，獲
    利後何需匯入陳蒼仁如附表編號一帳戶內﹖是上訴人此部分
    所辯，尚難採信。至於系爭如附表編號一帳戶進行AA精選專
    案之投資部分，此係由系爭如附表編號一帳戶進行轉帳投資
    動作，且均係以陳蒼仁名義為之（見原審卷第2宗第124、12
    5頁），實無從認定該投資額係由陳美花之資金所支出。
  (6)上訴人辯稱：陳美花係以投資澳幣及AA精選專案獲利之733
    萬2391元及自陳中正帳戶轉入之20萬元，總計為753萬2391
    元，加上陳蒼仁向蔡嘉益所借貸之246萬7609元，共計為100
    0萬元轉為定存云云。查證人蔡嘉益雖證稱：陳蒼仁欲投資
    煤礦，分4次向伊借錢，伊均開記名支票指名陳蒼仁本人，
    借錢時有邀伊投資，但伊無興趣，借款時伊未提到利息，但
    陳蒼仁表示如有賺到錢，會給利息，伊曾經問過陳蒼仁錢的
    事，但陳蒼仁都表示沒有辦法還，沒有具體還款期限，陳蒼
    仁過世後，伊曾找陳美花要求還錢，因為借錢給陳蒼仁時，
    陳美花有在場，而且陳蒼仁曾告訴伊，如果有什麼事情，陳
    美花可以處理還錢的事，這筆錢後來陳美花於97年10月分3
    次以144萬元現金還清云云。惟查金錢借貸往來者，通常應
    會充分瞭解借款人經濟收入狀況，有無財產或保證人擔保，
    書立借據或本票之借款證明，尤其民間私人借貸，更會約定
    高額利息及還款期限，以確保借款償還，且前債未清，通常
    極難續借，此為一般社會經驗法則，證人蔡嘉益自稱是進出
    口貿易商，自應具備相當社會經驗，惟依證人蔡嘉益證稱：
    92年去瑞聯天地看房子，才認識陳蒼仁，陳蒼仁告訴伊常跑
    大陸，不知道陳蒼仁確切從事何業，只知道陳蒼仁是仲介，
    不瞭解陳蒼仁經濟狀況，借錢無擔保品、無保證人，亦未書
    立借據等語，可知證人蔡嘉益並不瞭解陳蒼仁工作性質及經
    濟狀況為何，甚對陳蒼仁借款目的之投資煤礦亦不清楚而無
    興趣投資之高度風險下，豈會干冒風險，而出借高額巨款？
    且借錢未要求利息，無還款期限，無擔保品、無保證人，亦
    未書立借據，甚至於陳蒼仁表示還沒有辦法還錢而均未曾還
    款之情形下，蔡嘉益竟仍會前後超過1年時間分4次（依帳戶
    資料，分別為94年11月30日144萬元；95年3月8日144萬元；
    95年8月25日72萬元；95年12月14日72萬元）借款予陳蒼仁
    ，且借貸金額均依陳蒼仁要求金額開立票據？而證人蔡嘉益
    既不知陳蒼仁之經濟狀況，二者交情恐係一般，則246萬760
    9元之高額借款竟未約定利息及還款期限，顯難置信。另依
    常理而言，應無向他人借貸來作定存之舉，蓋民間之利息恆
    較銀行利息為高，陳蒼仁豈有可能向蔡嘉益借款湊足1000萬
    元作為定期存款之理﹖況由蔡嘉益4紙支票之提示期間為94
    年11月至95年12月間，陳蒼仁當時系爭如附表編號一、二帳
    戶內尚有數百萬元之鉅款，何須再向蔡嘉益借款？且陳蒼仁
    既有系爭1000萬元毋須使用才辦理定存，何不先行返還蔡嘉
    益之借款？是證人蔡嘉益之證詞容有可疑之處。另陳蒼仁縱
    有向證人蔡嘉益借款之事實，又何需以之與陳美花之自有資
    金（投資澳幣）湊足1000萬元，作為定存之必要﹖上訴人此
    部分所辯亦難採信。至於上訴人辯稱陳美花借用陳蒼仁名義
    以236萬元代購法拍屋，因法院撤拍，於96年7月30日匯入如
    附表編號一帳戶236萬元云云，但查該法拍屋之應買人為陳
    蒼仁，價金亦係由陳蒼仁帳戶中進出，陳美花縱有借用陳蒼
    仁帳戶以作為避免稅捐單位查稅之必要，又何需借用陳蒼仁
    名義投標法拍屋之必要﹖上訴人此部分所辯即無足採。
  (7)上訴人辯稱於97年2月8日（大年初二）吃飯時，陳蒼仁表示
    解除定存，該還的錢還一還，沒有具體提到還給何人，也未
    提到具體金額，當時有陳蒼英、陳秋菊、陳蒼仁及伊在場，
    伊回答陳蒼仁「不急、不急」云云，而證人陳蒼英、陳秋菊
    亦為相同證述。惟查，證人陳蒼英、陳秋菊及上訴人陳美花
    均證、陳稱：陳蒼仁表示解除定存，該還的錢還一還，沒有
    具體提到還給何人，也未提到具體金額云云，此關於究竟借
    貸之人為何人？金額若干？有無債權之憑據？等節，均未提
    及，而陳蒼仁既未提及返還款項於何人，則陳美花為何竟自
    回答陳蒼仁說「不急、不急」云云，尤見突兀可疑，證人陳
    蒼英、陳秋菊為陳美花之兄姐，渠等不無迴護配合陳美花之
    說詞之可能，已難遽信；況另案檢察官前於97年11月24日偵
    訊時，陳美花係稱：在場之人為陳蒼仁、陳美花、陳蒼英、
    陳秋菊及謝添財在場云云（見台中地檢署97年度他字第4169
    號案卷97年11月24日訊問筆錄），前後所述在場之人已有不
    同，又97年2月間陳蒼仁身體尚佳行動自如，並於97年2月19
    日前往大陸處理事務，此有內政部入出國及移民署98年4月
    16日函附陳蒼仁之入出國日期證明書在卷可憑（見原審卷第
    1宗第137頁），則陳蒼仁自行處理定存解約事宜即可，何須
    委託陳美花解除定存還款？又陳蒼仁嗣於97年3月在大陸二
    度中風，經被上訴人及母親聯繫國泰人壽專案緊急辦理醫療
    專機，將陳蒼仁送回台灣救治，嗣出院後陳蒼仁已病臥在床
    ，無法自理生活起居，倘陳蒼仁帳戶內金錢非陳蒼仁所有，
    何以陳美花仍未處理定存解約，取回金錢，避免帳目不清？
    均有違常理。且陳蒼仁於97年8月6日突因急性惡性腫瘤合併
    肝移轉意識不清入院急救，於同年8月11日，陳美花始拉陳
    蒼仁之手按捺指印於解除定存之委託書上，此業經在場目睹
    之外籍看護芮雅（中華民國居留證號：BD00000000）於台中
    市警察局97年9月22日調查筆錄證述明確在卷（見台中地檢
    署97年度他字第4169號案卷）；此時距離97年2月8日（大年
    初二）時已近半年，陳蒼仁倘確有委託陳美花將定存解約，
    上訴人陳美花竟不於陳蒼仁意識清醒時處理，反而至陳蒼仁
    昏迷之後，陳美花始拉陳蒼仁之手按捺指印於委託書上並辦
    理解除定存，顯有違常情。又依陳美花所辯1000萬元定存中
    ，733萬2391元係以澳幣換回新台幣及自陳中正帳戶轉入之
    20萬元，總計為753萬2391元，均係其借用陳蒼仁、陳中正
    帳戶所為，本屬陳美花所有，則何來需由陳蒼仁指示解除定
    存之理由﹖上訴人所辯自難採信。
  (8)上訴人辯稱：陳蒼仁並無累積財富之實力云云；經查：依陳
    蒼仁之相關證照及營利資料（見原審卷第2宗第151-154頁）
    等，陳蒼仁應具有謀生能力，殆可認定；陳蒼仁晚年倘無工
    作能力而無收入，為何陳蒼仁於97年發病前，仍進出大陸？
    且依其入出境資料顯示，陳蒼仁於93年5月12日、9月5日、1
    2月20日；94年3月25日、7月2日、10月17日、12月2日；95
    年3月14日、5月28日、8月31日、12月15日；96年3月3日、5
    月3日、8月3日、11月16日；97年2月19日出境，可謂相當頻
    繁，花費亦多，其自有一定程度之經濟水平。被上訴人主張
    ：陳蒼仁具醫學背景，原擔任台北市立中興醫院技術員，嗣
    受友人延攬經營靈芝、花粉保健食品之代理銷售，後又於台
    中製作齒模假牙，均收入非薄，於77年間取得香港中醫學院
    中醫學士學位後，前往大陸經商，憑藉醫學背景，成立「先
    得康生物制劑研究所」研發生技產品，並於90年間，在大陸
    河北省高碑店市開設「高碑店先得康化妝品有限公司」；於
    91年並在台灣成立「美又好化粧品廠有限公司」，且取得中
    醫學博士資格。其往返兩岸，從事生技化妝品、胎盤素買賣
    ，並以「CTCN活性仁」申請商標登記，權利期間自西元2005
    年9月16日至2015年9月15日，用於中藥、西藥、人體用疫苗
    、口服疫苗、注射疫苗、注射用葡萄糖、口服藥液、抗癌藥
    、藥膏、維生素、西藥劑、抗病毒藥劑、人體用荷爾蒙、人
    體用生物製劑、藥用口服液、生物試劑、營養補充劑、營養
    補助劑、抗生素等商品，有中華民國商標註冊證可稽。其因
    從事生技化妝品、胎盤素買賣，不無獲利且有相當資力，並
    曾帶被上訴人至大陸就學置產等語，業據提出陳蒼仁之入出
    境資料、大陸地區「外商投資企業外匯登記證」影本、陳蒼
    仁台北市政府人事命令影本、陳曉詩學籍資料影本、美又好
    公司設立登記表及股東名冊影本、陳蒼仁香港中醫學院中醫
    學士學位證書影本、陳蒼仁中醫學博士學位證書影本、陳蒼
    仁名片、中華民國商標註冊證影本附卷可參（見原審卷第1
    宗第106-111、213-216頁、第2宗第151-154頁），亦經證人
    施永煌、李明典證述明確（見原審卷第2宗第7-11頁）；且
    陳蒼仁確有販賣胎盤素等藥品，業經證人陳慶隆證述明確（
    見本院卷第123-124頁），是陳蒼仁除每月領取殘障津貼外
    ，顯尚有其他收入，並非無資力之人。又陳蒼仁固有積欠健
    保費3萬1872元之事實，但已繳清（見本院卷第49頁）；積
    欠健保費之原因多有，陳蒼仁因經常至中國大陸地區，或有
    遲繳之情形，且依上訴人陳美花所辯係伊搭載陳蒼仁至中區
    健保局繳納，縱屬實在，陳美花僅係搭載而已，尚無從證明
    陳蒼仁為無資力之人。是上訴人此部分所辯，核非可取。
  (9)陳美花於原審主張為辦理陳蒼仁後事，曾支出殯葬費用12萬
    9760元、殯葬管理規費1萬8200元、冥紙5000元、修車款1萬
    8700元、健保費3萬1872元；看護費用19萬9371元、住院費2
    萬2739元、伙食費與補充營養品5萬2200元、清洗衣物費725
    0元、生活日用品2萬3430元，惟於原審表示並無行使抵銷之
    意（見原審卷第3宗第256頁），本院自無庸再予審酌，附此
    敘明。
  (10)至於陳美花於85年間曾借款予施明星，固據證人施明星證述
    明確（見本院卷第70-72頁），但施明星並不知悉系爭帳戶
    有無借予陳美花使用，亦據證人施明星證述明確；是施明星
    之證詞尚無法證明陳蒼仁有將系爭帳戶借予陳美花使用之事
    實。證人施明星復證稱：其分五次，於87年6-10月每月償還
    一百萬元，均係開車到臺中陳美花家中還給她錢云云，此與
    上訴人所辯施明星有交付互助會會款客票，顯然有出入。另
    證人溫美鈺雖證稱因向陳美花借款30萬元而分8筆匯款匯入
    陳蒼仁郵局帳戶，及以現金2萬元還款；其係因親戚受陳美
    花看護過後，偶而會有聯絡，到93年就打電話向她借錢；利
    息未約定，後來只付1000元利息云云（見本院卷第147-149
    頁），但查以證人溫美鈺與陳美花之交情，借款30萬元竟未
    約定利息及還款期限，已與常情有違；且依陳蒼仁郵局帳戶
    往來資料（見本院卷第91-92頁）及證人溫美鈺所證（見本
    院卷第148頁）其分別於93年5月24日、93年5月27日、93年8
    月20日、93年9月21日、93年10月5日、93年11月19日、94年
    3月10日、94年3月24日分別匯款6萬元、4萬元、4萬元、4萬
    元、4萬1000元、2萬元、2萬元、2萬元及於94年3月24日至
    台中交付現金2萬元，其還款時間及金額均不規律，且所謂
    之利息並非先付或於最後一次結清，利息1000元竟係於93年
    10月5日中間還款時連同本金匯款，毫無緣由；尤其94年3月
    24日既已匯款2萬元，竟又於同日駕車至台中交付現金2萬元
    以取回借據，顯屬為湊合30萬元之說詞，不足採信。又證人
    楊順木為西醫師，經營聯合診所，一個月收入有數十萬元，
    此業經證人楊順木證述明確（見本院卷第188-193頁），然
    而證人楊順木有關其向陳美花借款合計約300萬元利息之約
    定，先稱1個月百分之3的利息，之後更正是年息，又說是隨
    便付，經本院追問後，復稱100萬元一個月1萬5000元，證詞
    反覆；且顯無法與陳蒼仁郵局帳戶中兌現之楊順木之支票金
    額一致（見本院卷第129-131頁）。另證人楊順木證稱陳美
    花均係拿現金給伊，幾十萬也都是用現金；除以支票還款之
    143萬元外，其餘（約157萬元）開立本票，均係以現金還款
    云云，顯與大額金錢往來之習慣不符，尤其楊順木所謂之還
    款（包括利息5000元）均係以支票為之，陳美花借款竟均係
    交付現金，顯不符彼二人之習慣，證人楊順木所證，尚無足
    採。至於被上訴人主張楊順木、蔡嘉益係向陳蒼仁購買胎盤
    素等產品云云，雖無證據證明，但尚不能因此否認陳蒼仁系
    爭帳戶中之金錢屬陳蒼仁所有之事實，併此敘明。
  綜上所述，上訴人既未能舉證明陳蒼仁名義之系爭如附表編
    號一、二帳戶有借予陳美花使用之事實，則該帳戶內之金錢
    ，不論以何種法律關係進入該等帳戶內，均屬陳蒼仁所有，
    陳蒼仁死亡後，即屬繼承人及被上訴人所有，上訴人未經陳
    蒼仁生前同意或於陳蒼仁死亡後經其繼承人之同意，即擅自
    領取佔為己有，被上訴人主張上訴人構成屬侵權行為，自非
    無據。系爭如附表編號一帳戶1000萬元定存部分，陳美花係
    不法解約後，轉存入陳中正之帳戶內，且為陳中正所明知，
    堪認上訴人係為共同侵權行為人，依民法第185條第1項應負
    連帶賠償責任。從而，被上訴人依侵權行為之法律關係，請
    求上訴人應連帶給付1000萬元，並自起訴狀送達翌日即97
    年12月26日起至清償日止，按年息百分之5計算之利息；陳
    美花應給付被上訴人50萬7900元，並自98年4月9日（按被上
    訴人於98年4月8日以書狀擴張聲明為：「上訴人應連帶給付
    被上訴人1050萬7900元，並自起訴狀送達翌日起至清償日止
    ，按年息百分之5計算之利息。」，即對陳美花有請求50萬
    790 0元之意思表示，該訴狀之繕本亦為陳美花之訴訟代理
    人收受而為送達，則被上訴人請求自聲明或送達之翌日即98
    年4月9日起計付利息乙節，即屬有據，附此說明）起至清償
    日止，按年息百分之5計算之利息，為有理由，應予准許。
    本件被上訴人依開侵權行為法律關係為請求權外，並依民法
    第179條不當得利返還請求權，係擇一請求，本院即無庸再
    就不當得利請求為審酌，附此說明。是則原審判命上訴人如
    數給付，於法並無不合。上訴意旨指摘原判決不當，求予廢
    棄改判，為無理由，應予駁回其上訴。
五、本件事證已臻明確，兩造其餘攻擊防禦方法及所舉證據，經
    審酌結果，與本件判決結論均無影響，爰不一一論述，附此
    敘明。
六、據上論結，本件上訴為無理由，依民事訴訟法第449條第1項
    、第85條第2項，判決如主文。
中    華    民    國   100    年    12    月    13    日
                民事第七庭    審判長法  官  饒鴻鵬
                                    法  官  陳毓秀
                                    法  官  李平勳
以上正本係照原本作成。
如對本判決上訴，須於收受判決送達後20日內向本院提出上訴書
狀，其未表明上訴理由者，應於提出上訴後20日內向本院提出上
訴理由書（須按他造人數附具繕本）。
上訴時應提出委任律師為訴訟代理人之委任狀。具有民事訴訟法
第466條之1第1項但書或第2項之情形為訴訟代理人者，另應附具
律師及格證書及釋明委任人與受任人有該條項所定關係之釋明文
書影本。如委任律師提起上訴者，應一併繳納上訴審裁判費。
                                    書記官  劉恒宏
中    華    民    國   100    年    12    月    14    日
                                                      Ａ
附表：
編號 戶名   銀行名稱      帳號           備註
一  陳蒼仁  臺灣中小企業  00000000000    (1)陳美花提領定存
            銀行西屯分行                   單面額各100萬
                                           元10紙，合計
                                           1000萬元
                                         (2)97年8月18日陳
                                           美花領取餘款20
                                           萬7900元
二  同上   中華郵政大肚  00000000000000  陳美花97年8月15
           郵局                          日領取30萬元